臺灣高等法院臺南分院民事裁定　100年度抗字第56號
抗　告　人　張倉豪即豪瑋工程行
相　對　人　南杰營造有限公司
法定代理人　吳淑蕙
上列抗告人因與相對人間聲請假扣押事件，就司法事務官所為處
分提出異議，對於中華民國100年3月10日臺灣嘉義地方法院所為
裁定（100年度事聲字第21號），提起抗告，本院裁定如下：
    主  文
原裁定廢棄。
相對人在原法院之異議駁回。
異議及抗告訴訟費用由相對人負擔。
    理  由
一、抗告意旨略以：(一)伊於原法院聲請假扣押，且證明相對人
    與漢嘉土木包工業兩者之關係為何。因伊承攬該工程之綁鋼
    筋工程，一開始相對人於民國98年12月間就叫伊前往位於「
    台27線41K＋568南華大橋改建工程」開始綁鋼筋，伊於98年
    12月28日持相對人與第三人盛堂營造有限公司（下稱盛堂公
    司）之估驗請款單而進行估驗請款，然相對人竟叫伊與漢嘉
    土木包工業進行簽約（簽約日期為99年2月12日），故上開
    工程乃相對人先叫伊進入工地進行施工後再補簽工程契約，
    且於工程請款之際相對人叫伊開立相對人之發票而請款，相
    對人以伊與其之間無契約關係及債務聲明異議，實不可採，
    又相對人承認已給付伊新臺幣（下同）8,901,691元之工程
    款，再次證明伊與相對人間之工程款債權事實存在。(二)
    伊所承攬上開工程，實際均為相對人所發包承攬，該工程工
    地之上下游廠商均知情，甚至相對人所承攬之上游廠商盛堂
    公司也知實情。故於付款辦法才會有依盛堂公司實算付款方
    式，相對人卻以與伊之間無任何契約之債務，撇清伊對其所
    存在之工程債權，此情均由黃茂林一手操控（黃茂林為實際
    工程之負責人），該工程契約為相對人所提供，何來單方製
    作之文書？伊只為順利領取工程款，均配合相對人及黃茂林
    所指而簽立之工程契約。估驗請款單，也為盛堂公司所製作
    ，而於估驗請款單上所列之數量，也非伊所製作計算。(三)
    再者，伊於原法院提供收款之證明，也為相對人之簽章，故
    能證實伊與相對人於上開工程之承攬關係，借條為相對人向
    盛堂公司借款，取款人卻為伊所取款，並有黃茂林所簽名，
    借款條上也有相對人之簽章，同時並有伊按指模後取款，故
    伊於原法院所請求之假扣押為適當，並無不法。(四)上開工
    程伊於原法院釋明已完成之數量3885.54噸，合計工程款11,
    268,066元，已完成之數量均為業主盛堂公司與相對人所估
    驗請款單之數量統計而得到之數量。然相對人於聲明異議狀
    也承認已完成之數量（則應先扣除10%保留款即先扣除1,126
    ,807元），已間接承認伊與相對人間之工程款債權存在，也
    證明伊於原法院所主張及釋明為正確。(五)伊承攬綁鋼筋工
    程，為按重量計酬，相對人扣款如保險、清安工費、粗工、
    打石工、飲用水、警衛費、水電費、尖兵管理費（保全）、
    調運費、流動廁所、施工鷹架、工地清潔人員、水電材料、
    鐵模、對講機、勞安罰款、水泥、磨片、黏劑等等雜費均列
    為扣款，實為不當。(六)相對人與伊間並無協議扣留保留款
    10%，伊也不同意扣留保留款10%，且工程合約書上明定實作
    實算，付款辦法也為盛堂公司所估驗實算而給付（現金），
    而並非必須扣留保留款。(七)相對人及黃茂林於工程進行中
    ，於工地均有傳言黃茂林轉投資於海外（越南），工地之上
    下游廠商均知情。至於轉投資海外之詳細情節，伊不得而知
    ，倘若相對人真有海外投資，也難為伊所能予以強制執行。
    (八)伊提出假扣押之聲請，無法知悉相對人對外有無債務情
    況？及工地所傳言海外投資（越南）亦無法證實，有無隱匿
    財產更無法知道，相對人更不會告訴任何人或者上下游廠商
    ，將把財產移轉給他人，相對人即使有隱匿財產或者無資力
    、浪費財產或增加負擔等等，均會隱瞞事實，不可能讓外界
    或伊輕易得知，縱然能知悉也為皮毛。「故為釋明如有不足
    ，而債權人陳明願供擔保或法院認為適當者，法院得定相當
    之擔保，命擔保後為假扣押」。(九)伊向所屬國稅局、稅捐
    機關查詢相對人之財產資料所示相對人資產，只有一部車輛
    及銀行帳戶等等之利息收入，於當下繳交假扣押擔保金之前
    ，相對人均以統籌結算後再給付之言詞，並也聲稱盛堂公司
    ，尚有工程款可以領取等等言詞安撫伊。但與事實不符，盛
    堂公司回覆原法院執行處，相對人已無債權存在即無從扣押
    ，且伊於銀行帳戶聲請扣押款，只扣到17萬餘元，堂堂一家
    300萬資本額登記設立之公司，於4、5家銀行帳戶裡頭只有
    區區17萬餘元，令伊更為擔心工程債權，相對人無法給付，
    伊於當下不做保全，已無工程債權可領取，伊所欠下聘雇工
    工資200餘萬元叫伊如何支付工人，幸在還好於相對人所承
    攬之工程，有扣押到足額之債權。(十)伊與相對人不因只是
    3個月不付款，而是從第1次付款開始，相對人均付款不完全
    ，然因付款不完全而導致於伊發放工人之工資，必須每每向
    相對人以借支方式取款，然相對人卻因而必須向盛堂公司借
    款，由此可見相對人已無資力之情節。故假扣押聲請之原因
    為有理由，原裁定准伊供擔保後而得對於相對人財產予以假
    扣押有理由。綜上所述，原法院並無疏未詳查也無違誤之情
    ，准予伊供擔保後假扣押，顯係合法也無違背法令，伊於原
    法院假扣押之聲請為有理由，相對人所提出異議之聲請，實
    非適法等語。併抗告聲明：(一)原裁定（100年度事聲字第
    21號）廢棄。(二)相對人之抗告駁回。(三)聲請及抗告費用
    均由相對人負擔。
二、按請求及假扣押之原因，應釋明之。前項釋明如有不足，而
    債權人陳明願供擔保或法院認為適當者，法院得定相當之擔
    保，命供擔保後為假扣押，民事訴訟法第526條第1項、第2
    項定有明文。故債權人就其請求及假扣押之原因，有任何一
    項未予釋明，法院固不得為命供擔保後假扣押之裁定，然如
    已釋明，僅係釋明不足，法院自仍得命債權人供擔保後為假
    扣押。而所謂假扣押之原因，依同法第523條第1項規定，係
    指有日後不能強制執行或甚難執行之虞而言，其情形自不以
    債務人浪費財產，增加負擔或就其財產為不利益之處分，將
    達於無資力之狀態，或債務人移往遠方、逃匿無蹤或隱匿財
    產為限。又稱「釋明」者，係使法院就某事實之存否，得到
    大致為正當之心證，即為已足，與「證明」係當事人提出之
    證據方法，足使法院產生堅強心證，可以確信其主張為真實
    者，尚有不同（最高法院100年度台抗字第52號民事裁定意
    旨參照）。
三、經查：
(一)抗告人即債權人主張其於98年12月間承攬綁鋼筋工程，工程
    地點位於屏東縣鹽埔鄉，工程名稱「台27線41K+568南華大
    橋改建工程」，每噸工資2,900元計算（含稅），上開工程
    已完成3,885.54噸，相對人即債務人尚欠綁鋼筋工資款項
    2,143,971元，迄不付款，經抗告人屢催未果，恐日後有不
    能強制執行或甚難執行之虞等情，業據提出抗告人99年12月
    24日嘉義文化路第002218號及相對人99年12月29日嘉義彌陀
    第000118號郵局存證信函、收件回執、估驗扣款單及統一發
    票為證，依上開來往存證信函所示，抗告人主張其承攬相對
    人之工程，相對人已逾3個月不付款，此為相對人不否認（
    參看相對人存證信函），參以相對人亦不否認曾支付相對人
    數期工程款，及相對人公司資產僅有一部車輛，恐抗告人之
    債權，相對人無法給付，對其受償權益有所影響，亦據提出
    財政部台灣省南區國稅局財產歸屬資料清單為證，並非無據
    ，再者日後不能強制執行或甚難執行之虞，其情形不以債務
    人浪費財產，增加負擔或就其財產為不利益之處分，將達於
    無資力之狀態，或債務人移往遠方、逃匿無蹤或隱匿財產為
    限，已如上述，應認抗告人就假扣押之原因已為相當之釋明
    。縱抗告人之釋明尚有不足，其既陳明願供擔保，亦應命供
    擔保後為假扣押。
(二)相對人雖於收受上開存證信函後於99年12月29日回覆：「
    一本案工程尚未完全結束。二所施作完成總數量未經確認。
    …貴行稱業已結算，我方要求送回處理請款，但未送回」等
    語，已為抗告人所否認，並主張係相對人推拖之詞，二人各
    執一詞，在未經調查審認之前，尚難推認相對人未付款之原
    因，係因工程款結算發生爭議所致，或非惡意拖欠或逃避履
    行債務。至相對人聲明異議意旨所指：抗告人所提綁鋼筋工
    程合約書觀之，合約書當事人為抗告人與第三人漢嘉土木包
    工業，並非相對人；系爭工程尚未全部完工，故尚未辦理驗
    收，總工程款尚待估驗始能確認，抗告人所提合約書並無數
    量之記載，根本無法釋明相對人所完成之工程數量，且抗告
    人對相對人已無任何債權存在云云，均屬實體上之問題，非
    保全程序所得解決，尚難憑此遽認抗告人未為相當之釋明。
四、綜上所述，抗告人就本案之請求及假扣押之原因，應認已提
    出釋明，縱其就假扣押原因之釋明有所不足，惟其既陳明願
    供擔保，以補釋明之不足。揆諸前開說明，其假扣押之聲請
    ，仍應准許。原法院司法事務官裁定准許抗告人供擔保後得
    為假扣押，並無不合。相對人提出異議後，原法院裁定廢棄
    司法事務官准為假扣押之處分，駁回抗告人假扣押之聲請，
    尚有未洽。抗告意旨指摘原裁定不當，聲明廢棄，為有理由
    。爰由本院將原法院裁定廢棄，並駁回相對人於原法院之異
    議。又本件僅相對人向原法院聲明異議，原法院亦僅就該相
    對人部分裁定，抗告人誤將黃茂林即漢嘉土木包工業載為債
    務人，應屬贅列，併予敘明。
五、據上論結，本件抗告為有理由，應依民事訴訟法第492條、
    第95條、第78條，裁定如主文。
中    華    民    國   100    年    4     月    18    日
                  民事第一庭    審判長法  官  丁振昌
                                      法  官  林永茂
                                      法  官  高明發
上為正本係照原本作成。
本裁定除以適用法規顯有錯誤為理由外，不得再抗告。如提再抗
告，應於收受送達後十日內向本院提出再抗告狀（須附繕本），
並繳納再抗告費新台幣一千元。
提起再抗告應委任律師或具有律師資格之人之委任狀；委任有律
師資格者，另應附具律師資格證書及釋明委任人與受任人有民事
訴訟法第466條之1第1項但書或第2項所定關係之釋明文書影本。
中    華    民    國   100    年    4     月    18    日
                                     書記官  王全龍
【附註】
民事訴訟法第495條之1第2項準用同法第466條之1第1、2項規定
：
(1)對於第二審判決上訴，上訴人應委任律師為訴訟代理人。但上
  訴人或其法定代理人具有律師資格者，不在此限。
(2)上訴人之配偶、三親等內之血親、二親等內之姻親，或上訴人
  為法人、中央或地方機關時，其所屬專任人員具有律師資格並
  經法院認為適當者，亦得為第三審訴訟代理人。
民事訴訟法第466條之2：
  上訴人無資力委任訴訟代理人者，得依訴訟救助之規定，聲請
  第三審法院為之選任律師為其訴訟代理人。